最　高　行　政　法　院　判　決　　　　　　　　　九十一年度判字第二二一九號
　　上　訴　人　乙○○
　　訴訟代理人　丁○○
　　　　　　　　甲○○
　　被 上訴 人　財政部臺灣省中區國稅局
　　代　表　人　丙○○
右當事人間因綜合所得稅事件，上訴人對於中華民國九十年五月十六日臺中高等行政
法院八十九年度訴字第二二八號判決，提起上訴，本院判決如左：
　　主  文
上訴駁回。
上訴審訴訟費用由上訴人負擔。
　　理  由
一、本件上訴人在原審起訴意旨略以：（一）緣上訴人及其配偶李江足均係台中市和
    平中醫醫院（下稱和平醫院）合夥人之一，八十三年度綜合所得稅結算申報，自
    行申報在該醫院執行業務所得為零元。嗣八十三年度該醫院執行業務所得總額，
    經被上訴人核定為新臺幣（以下同）九、三七五、八一六元，遂按上訴人及其配
    偶佔合夥比例十三分之二歸課上訴人執行業務所得一、四四二、四三四元，合併
    核定上訴人當年度綜合所得總額。上訴人申請復查，主張就該院自費收入及掛號
    費收入項目，請求重新查核，惟經復查結果，除掛號費收入獲准減列四八二、○
    五○元外，其餘未獲變更。上訴人不服，就自費收入部分，循序提起本件行政訴
    訟。查和平中醫醫院專欄式日記帳，業務收入部分設有專欄，於記載時已區分公
    勞保及自費門診收入，再於月底依專欄設置之意旨一筆過入總分類帳，並無公勞
    保及自費門診收入未分情事，被上訴人未加細察，即誤認為由帳簿中無法看出公
    勞保及自費門診收入金額，實嫌輕率。另上訴人於復查時所提供之自費門診病患
    清單係為供查核人員方便閱讀，改採全年按月分次列印，而非按日一張一張列印
    ，因其係由電腦檔案調出列印，故二者實際上是相同。據該院稱復查時係提供一
    至十二月之自費門診病患清單供核，於被上訴人返還時遍尋不著一、四、七月自
    費門診病患清單，後自行由電腦檔案再次列印補齊，列印時間，自在送審日之後
    。至於所稱清單上所載門診日期，未按時序排列，係因列印時電腦程式按病患身
    分別分類列印，惟此並不影響自費門診病患清單之舉證有效性。被上訴人未加查
    證，即不採用，亦嫌輕率。再者，所稱自費門診病患清單、自費患者處方箋及免
    掛號費患者明細表相互勾稽不符部分，既未通知院方說明，亦未指出其不符之程
    度，是否足以重大到推翻帳簿文據足資證明所得額之有效性，均無法知悉。又除
    一、四、七月份，其他月份是否勾稽相符，亦未見說明。且若真係自費門診病患
    清單漏列，則依所得稅法第八十三條第一項及執行業務所得查核辦法第八條之意
    旨，應依查得不符部分按調查記錄表所載各科別每人每日收費金額核定，或按所
    得稅法施行細則第十三條規定訂定之收費及費用標準核定其所得額，而非按年度
    中一日訪查之所得推算全年所得。被上訴人對一、四、七月自費門診病患清單係
    採逐一比對方式與處方箋等資料相互勾稽，並將未列入自費門診病患清單之處方
    箋全數影印附卷，共計漏列四五、一五○元，佔一、四、七月申報自費收入之百
    分之五．一，疏失比例輕微，故其應以此為調增自費收入之依據，意即應調增一
    八○、六○○元。被上訴人於復查、訴願及行政訴訟階段，除八十七年十二月八
    日曾要求和平醫院提示一、四、七及十二月「自費患者處方箋」外，於復查階段
    均未再要求和平中醫醫院補提示其他八個月之「自費患者處方箋」。於訴願程序
    中，亦未要求上訴人補提示其餘月份之「自費患者處方箋」供核，顯見被上訴人
    機關原已認定「自費患者處方箋」之有無，已不影響本案之核課及行政救濟之結
    果，故其後來於憑證法定保存期限過後方要求上訴人提示之作法實屬違法。（二
    ）被上訴人之系爭調查記錄表所載原負責人記載為乙○○，事後遭塗改為鄒政權
    ，而塗改處未蓋章，負責人簽章處亦未改為鄒政權，顯係事後未經受訪者同意，
    私自塗改。調查記錄表中出現不合規定之更改刪列，部份項目已難分其真偽，即
    稅務人員為達課稅目的私自塗改變造證物之行為，該調查記錄表應失去證物之效
    力，其以有重大瑕疵之調查記錄表為唯一核課依據，顯有違誤。上訴人所參與執
    業之和平醫院之帳簿文據已足資證明其所得額，被上訴人忽視受查者提供之帳簿
    文據是否足資證明所得額之真諦，違法引用具重大瑕疵之調查記錄表為唯一核課
    依據，原處分顯有不當，訴願決定予以維持，亦有不妥，均請判決予以撤銷等語
    。
二、被上訴人答辯意旨略以：（一）本件依和平中醫醫院總分類帳記載，僅於每月月
    底記載當月業務收入總額而未區分公、勞保及自費門診收入各別金額，另日記帳
    亦未依規定逐日記載自費收入，而係於每月月底彙總一筆一次記載。又依上訴人
    提示之「自費門診病患清單」、「自費患者處方箋」及「免掛號費患者明細表」
    相互勾稽結果，其中部分出現於處方箋及免掛號費患者明細表中屬自費身分之患
    者，並未列於該「自費門診病患清單」中，是上訴人主張依該清單所載自費金額
    ，核定當年度自費門診收入，尚不足採。和平中醫醫院當年度既未能提供足資證
    明所得額之帳簿、文據供核，是被上訴人初查依派員實地訪查且經其蓋章認證之
    調查記錄表所載情形，核定自費門診收入，揆諸前揭法令規定，並無不合。（二
    ）依上訴人復查時提供該院一、四、七月三個月份「自費門診病患清單」所載，
    系爭清單係於八十六年三月十八日及二十日列印，且依其所載門診日期亦非按日
    期先後順序排列，是上訴人主張可由該院每日印製「自費門診病患清單」已足供
    證明自費收入金額，尚不足採。該院於八十三年八月一日負責人由乙○○變更為
    鄒政權，該訪查記錄表雖由乙○○蓋章認證，惟李君當年度仍為合夥人之一，且
    當年度前七個月份仍為該院負責人，是其對該院業務應知之甚詳，故由其蓋章認
    證之調查訪問記事，應具客觀性與代表性。又經查調查記錄表雖載明國定假日休
    息，惟經與該院之「自費門診病患清單」勾稽結果，國定假日仍有看診情形，是
    被上訴人初查依當年度各縣市核算醫事人員執行業務收費最低標準規定之全年執
    行業務天數醫院部分以三六○天計算其自費收入，並無不合。（三）聯合執業和
    平中醫醫院八十三年度日記帳雖設有業務收入欄，惟其中自費收入並未依執行業
    務所得查核辦法第六條之規定入帳，而係於每月月底彙總一筆一次記載。又上訴
    人雖主張從每日列印「自費門診病患清單」已足供證明每日自費收入金額，惟查
    其自始均未能提供當初每日列印之原始資料，而係提供嗣後於八十六年三月補列
    印之清單。上訴人所訴不足採，請駁回其訴等語，資為抗辯。
三、原審斟酌全辯論意旨及調查證據之結果，以：（一）本件和平中醫醫院八十三年
    度列報自費門診收入三、四一一、七八○元，經被上訴人核定和平中醫醫院八十
    三年度自費門診收入為一○、九八○、○○○元，係以上訴人未能提出足資證明
    所得額之帳簿、文據供核，乃以派員實地訪查之調查紀錄表所載加以核定。業據
    提出和平中醫醫院該年度總分類帳、日記帳（一至三月份）、八十六年三月十八
    日列印之自費門診清單（一、四、七月份）及異常處方箋三十九張等之影本附原
    處分卷可考，除其中八十三年一月四日中野亞美自費門診費用五百六十元已列入
    自費門診清單，應予剔除外，其餘均核與被上訴人所述相符。上訴人對於上開三
    十八張處方箋所示之自費收入未列於自費門診清單中亦不否認，是以上訴人提出
    供核之總分類帳、日記帳、自費門診清單記載均有不實，無從據為核定該年度執
    行業務所得之基礎至堪認定。（二）和平中醫醫院所提示之帳簿、文據記載不實
    ，不能做為核定所得額之依據，被上訴人自得依被上訴人查得之資料核定其所得
    額。查被上訴人於八十三年間曾指派稅務員林八弘至和平中醫醫院調查其執行業
    務情形，製有八十三年度醫師執行業務所得調查記錄表附原處分卷足資憑認。上
    訴人雖主張該記錄表存有重大瑕疵，不得作核課之依據等情。惟查和平中醫醫院
    於八十三年八月一日起負責人由乙○○變更為鄒政權，為兩造所不爭執，另查系
    爭八十三年度調查記錄表負責人簽章欄及調查訪問記事欄均蓋有乙○○之印章，
    顯然當時接受訪談者為乙○○。李君為該醫院之醫師且係十三位合夥人之一，其
    於八十三年間每週一至六，每日皆排有門診時間於該院應診，是李君對該醫院事
    務之瞭解不能謂不深，其於調查所述即無不可採認之理由。乙○○雖到庭證稱上
    開記錄表所蓋之印章係該院掛號處出具證明專用，且其當時未曾受訪，亦未蓋章
    等語，惟該印章並未註明「證明專用」字樣，且該證人八十二年受訪時亦使用同
    一顆印章，有中區國稅局提出之八十二年度調查記錄表在卷可稽，系爭八十三年
    度調查記錄表顯非遭他人盜蓋。綜上所述，系爭八十三年度調查記錄表顯係訪談
    乙○○所作，並經其蓋章承認無訛，李君上開證詞與事實不符，不足採信。至於
    調查訪問記事欄所載內容，上訴人指稱看診人數及該欄右上角門診人次、金額等
    記載之筆跡不同且未經乙○○簽章乙節，查上開看診人數之記載為調查訪問記事
    第(3)項中之一部分，並非獨立一項，其筆跡雖與其他部分不同，並非事後塗改，
    乃當時與林八弘同往調查之職員所載等情，已據林八弘證述明確，而該調查訪問
    記事欄已據乙○○蓋章承認已如前述，自無特就此項記載再行蓋章之必要。又同
    欄右上角門診人次及金額之記載係勞保局通報後，由工讀生所記載，並非調查訪
    問內容，自不需簽章，上訴人認此部分係調查記錄表之瑕疵均無足採。（三）上
    開調查記錄表上，看診科目、單價、每日看診人數等記載，係針對自費就診病患
    而言，不含勞健保病患等情，已據證人林八弘證述明確。又被上訴人依據調查之
    結果，採中間數或最低數，核定和平中醫醫院平均之每日之業務量均屬合理有據
    。關於看診日數，被上訴人依當年度「各縣市核算醫事人員執行業務收費最低標
    準」之規定，以三六○日計算該醫院全年執行業務日數，又主張基於醫病之信賴
    關係，凡自下午起或晚上休診之日，病患會自行調整至其他門診時間看診，故未
    全日休診者不予扣除，尚屬合理，又據前開乙○○之證詞，和平中醫醫院八十三
    年度全日休診者亦僅有五日，而病患自行調整看診時間亦符常情，是被上訴人核
    定其全年看診日數為三六○日亦屬可取。從而被上訴人依中區國稅局核定該醫院
    八十三年自費門診收入為一○、九八○、○○○元並無不合。（四）上訴人主張
    一、四、七月漏列金額係抽查所得，自不能作為推算全年自費收入之依據，因而
    請求依漏列金額所佔比例五．三％予以調增一節，於法無據，亦與比例原則無關
    。次查雖被上訴人於查得一、四、七月有漏報自費收入後，未命上訴人提出其餘
    各月帳證文據以為調查之方法，但上訴人早在八十六年九月即已提出復查申請，
    而竟不提出全年資料以供調查，且未依執行業務所得查核辦法第六條規定在調查
    終結前保存帳證文據以供調查，則其自屬未能提供證明所得額之帳簿、文據，被
    上訴人依執行業務所得查核辦法第八條規定，依被上訴人另行對和平中醫醫院進
    行調查所得之資料核定該醫院自費收入金額，自無不可。從而，被上訴人復查決
    定依上開核定之和平中醫醫院所得淨額，核算上訴人及其配偶八十三年度就該醫
    院之執行業務所得各為六八四、一三六元，經核並無違誤，為其判斷基礎。
四、上訴人上訴意旨略謂：（一）查該調查記錄表之產生，係稽徵機關於八十三年度
    中某日派員至和平中醫醫院訪談醫院人員，就其記憶所及所作之口述筆錄，該筆
    錄所述是否與實際情況相符，未加查證，故該調查記錄表並非所得稅法第八十三
    條所述之查得資料。所得稅法第八十三條所謂查得資料，應係實際執行查核工作
    ，逐一比對一、四、七月共九十二日「自費門診病患清單」、「自費患者處方箋
    」及「免掛號費患者明細表」所得之結果，未採被上訴人實際調查比對所得之資
    料以為核課及判決依據，實係違反所得稅法第八十三條及執行業務所得查核辦法
    第八條之規定。被上訴人於實際查得上訴人一、四、七月自費收入漏列四五、一
    五○元後，並未再查核其餘九個月，而依其所查得之資料推算漏列所得應係一八
    ○、六○○元，並據以歸課上訴人之執行業務所得，被上訴人不思及此，卻引用
    未經查核之調查記錄表推算調增所得七、五六八、二二○元（調增比例百分之二
    二一．八）。被上訴人以未經查核之口述記錄充作該等法令所規定之「查得之資
    料」係屬違背法令之行為，並非法律見解之歧異。原判決誤認被上訴人所為核定
    符合前述法令規定之查得結果，維持原處分及訴願決定，其判決明顯違背法令。
    （二）證人林八弘係系爭八十三年度調查記錄表之製作人之一，其並非中立之第
    三者，其是否依規定訪談實際負責人，訪談內容是否事後增添，其證詞是否有偏
    頗，原於採證時應加考量，惟原審並未考量而全然採信林八弘證詞，顯見其採信
    標準不一。且一年不過三六五日，被上訴人核定一年看診三六○日係最低標準之
    依據，不知從何而來？原判決忽略了被上訴人實際逐筆查核一、四、七月共九十
    二日近三千五百筆資料所得之三十八張自費患者處方箋方係其查得資料之事實，
    不僅違反前述法令之規定，與司法院釋字第二一八號解釋及行政法院三十二年判
    字第十六號判例之意旨亦有違背，為此請求廢棄原判決等語。
五、本院查：本件兩造之爭點即和平中醫醫院之八十三年度自費門診收入數額，經被
    上訴人核定為一○、九八○、○○○元，係因和平醫院八十三年度之總分類帳記
    載，僅於每月月底記載當月業務收入總額而未區分公、勞保及自費門診收入各別
    金額，另日記帳雖設有業務收入欄，惟其中自費收入欄並未按會計事項發生之次
    序逐日登帳，而係於每月月底彙總一筆一次記載，核與行為時執行業務所得查核
    辦法第六條之規定不符。且上訴人主張日記帳雖未按日記載，惟另有「自費門診
    病患清單」足供核認，經被上訴人將該資料與上訴人另提之「自費患者處方箋」
    及「免掛號費患者明細表」相互勾稽結果，其中部分出現於處方箋及免掛號費患
    者明細表中屬自費身分之患者，並未列於該「自費門診病患清單」中，是上訴人
    主張依該清單所載自費金額，核定當年度自費門診收入乙節不足採取。另依附於
    原處分卷之和平醫院該年度總分類帳、日記帳（一至三月份）、八十六年三月十
    八日列印之自費門診清單（一、四、七月份）及異常處方箋三十九張等之影本觀
    之，除其中八十三年一月四日中野亞美自費門診費用五百六十元已列入自費門診
    清單，應予剔除外，上訴人對於其餘三十八張異常處方箋所示之自費收入未列於
    自費門診清單中亦不否認，是以上訴人提出供核之總分類帳、日記帳、自費門診
    清單記載均有不實，無從據為核定該年度執行業務所得之基礎至堪認定。準此，
    上訴人所提示和平醫院之帳簿、文據記載不實，不能做為核定所得額之依據，被
    上訴人自得依首揭規定，依查得之資料核定和平醫院八十三年度自費門診收入數
    額為一○、九八○、○○○元，與前開所得稅法令規定意旨並無不合。故原判決
    據以駁回上訴人在原審之訴，自難謂有判決不適用法規或適用不當或判決不備理
    由之誤。原判決復以證人林八弘所作之八十三年度調查記錄表，業經受訪人乙○
    ○簽章，核與事實尚無不合，應屬可採，及就證人乙○○雖到庭證稱系爭八十三
    年度調查記錄表所蓋之印章係和平醫院掛號處出具證明專用，且其當時未曾受訪
    ，亦未蓋章云云，為不可採等情，明確詳述其得心證之理由，核屬原審取捨證據
    、認定事實之職權行使，與證據法則或經驗法則尚無違背，上訴意旨指摘其為不
    當，均無可採。綜上所述，原審斟酌全辯論意旨及調查證據之結果，將原決定及
    原處分均予維持，駁回上訴人在原審之訴，核無違誤。上訴意旨，指摘原判決違
    誤，求予廢棄，難認有理由，應予駁回。
據上論結，本件上訴為無理由，爰依行政訴訟法第二百五十五條第一項、第九十八條
第三項前段，判決如主文。
中　　華　　民　　國　　九十一　　　年　　　十二　　　月　　　六　　　　日
                    最 高 行 政 法 院  第 一 庭
                                審 判 長 法  官　　　黃　綠　星
                                         法  官      高  啟  燦
                                         法  官　　　蔡　進　田
                                         法  官　　　黃　璽　君
                                         法  官　　　廖　宏　明
右  正  本  證  明  與  原  本  無  異
　　　　　　　　　　　　　　　　　　　　 法院書記官　彭  秀  玲
中　　華　　民　　國　　九十一　　　年　　　十二　　　月　　　六　　　　日
